【裁判字號】    94,交聲,169
【裁判日期】    950103
【裁判案由】    違反道路交通管理處罰條例聲明異議
【裁判全文】
臺灣苗栗地方法院交通事件裁定      94年度交聲字第169號
    原處分機關    交通部公路總局新竹區監理所苗栗監理站
    異  議  人
    即受處分人    甲○○
上列異議人因違反道路交通管理處罰條例案件，對於交通部公路
總局新竹區監理所苗栗監理站於民國94年11月14日以竹監苗字第
裁54-AEB542573號所為之裁決處分（原舉發案號：臺北市政府警
察局北市警交大字第AEB542573號），聲明異議，本院裁定如下：
    主  文
原處分撤銷。
甲○○不罰。
    理  由
一、按司法院大法官釋字第137 號解釋文：法官於審判案件時，
    對於各機關就其職掌所作有關法規釋示之行政命令，固未可
    逕行排斥而不用，但仍得依據法律表示其合法適當之見解解
    釋文：法官於審判案件時，對於各機關就其職掌所作有關法
    規釋示之行政命令，固未可逕行排斥而不用，但仍得依據法
    律表示其合法適當之見解。理由書：法官於審判案件時，對
    於各機關就其職掌所作有關法規釋示之行政命令，或為認定
    事實之依據，或須資為裁判之基礎，固未可逕行排斥而不用
    。惟各種有關法規釋示之行政命令，範圍廣泛，為數甚多。
    其中是否與法意偶有出入，或不無憲法第172 條之情形，未
    可一概而論。法官依據法律，獨立審判，依憲法第80條之規
    定，為其應有之職責。在其職責範圍內，關於認事用法，如
    就系爭之點、有為正確闡釋之必要時，自得本於公正誠實之
    篤信，表示合法適當之見解。及釋字第216 號解釋文：法官
    依據法律獨立審判，憲法第80條載有明文。各機關依其職掌
    就有關法規為釋示之行政命令，法官於審判案件時，固可予
    以引用，但仍得依據法律，表示適當之不同見解，並不受其
    拘束，本院釋字第137 號解釋即係本此意旨；司法行政機關
    所發司法行政上之命令，如涉及審判上之法律見解，僅供法
    官參考，法官於審判案件時，亦不受其拘束。惟如經法官於
    裁判上引用者，當事人即得依司法院大法官會議法第4 條第
    1 項第2 款之規定聲請解釋。
二、按汽車駕駛人駕駛聯結車、大客車、大貨車，有下列情形之
    一者，汽車所有人及駕駛人各處新臺幣4 萬元以上8 萬元以
    下罰鍰，並當場禁止該汽車駕駛人繼續駕駛及扣留其車輛牌
    照：一、未領有駕駛執照駕車者。五、使用註銷之駕駛執照
    駕車者。道路交通管理處罰條例第21條之1 第1項 第1 款、
    第5 款定有明文。
三、原處分意旨略以：本件異議人即受處分人甲○○於民國94
    年9 月27日晚上11時15分，駕駛車牌號碼652-HF號營業曳引
    車，在臺北市○○○路研究路口前，因無照駕駛車之違規，
    經舉發機關即臺北市政府警察局執勤警員當場以北市警交大
    字第AEB542573 號違反道路交通管理事件通知單舉發，嗣異
    議人未於應到案日期前依法繳納罰鍰，經交通部公路總局新
    竹區監理所苗栗監理站於94年11月14日以竹監苗字第裁54-A
    EB542573號裁決書裁決，裁處異議人罰鍰新台幣（下同）6
    萬元。
四、聲明異議意旨略以：異議人係大型貨車之專業駕駛人，於94
    年9 月25日下午23時15分許，駕駛車號6521-HF 號之營業貨
    運曳引車，行駛於臺北市○○○路路段時發生交通事故，而
    欲辦理出險時，始知異議人所持有之駕駛執照因尚有罰緩逾
    期未繳納而遭吊銷，惟查異議人不僅未曾收受上開所謂逾期
    未繳之罰緩裁決處分書，且嗣後監理機關因受處分人之未繳
    納罰緩所為之吊銷駕駛執照處分書，又遭原居住於臺北之母
    親恰巧前來住處拜訪，執異議人之印章代為簽收，參諸異議
    人之母親不僅未與異議人同住於係爭裁決書所寄送之苗栗市
    ○○街191 巷7 弄7 號3 樓，且其於收受後亦未交與異議人
    ，加以其本身又目不識丁，實不知其所代收之處分書為何種
    文書？具有何種效力？是吊銷異議人駕駛執照之該裁決書自
    難謂已發生送達之效力，基此，異議人於94年9 月27日因違
    規遭舉發之時，自非屬未領有駕駛執照之人，而無道路交通
    管理處罰條例第21之1 條第1 項第1 款之適用，故苗栗市監
    理站所為之竹監苗字第裁54-AEB542573號以受處分人未領有
    駕駛執照處新台幣6 萬元之裁決書，自非適法而應予以撤銷
    。退萬步言之，縱吊銷執照之處分書由非同居人之母親代為
    收受而仍生送達效力，致異議人於94年9 月27日違規遭查獲
    時，有未領有駕照駕駛大型車之情事存在，然以異議人之母
    親於收受後並未告知異議人，亦未交付予異議人，且異議人
    因職務之故，經常性不在家，更無從發現有此一處分書存在
    等情觀之，異議人於查獲當時對於駕駛執照已為吊銷乙節實
    不知情，並無駕照吊銷期間為違法駕駛之故意，則苗栗市監
    理站所為之上開處分罰緩金額恐屬過高，請求撤銷原處分云
    云。
五、經查：異議人對於上開時間、地點，駕駛上開曳引車，因使
    用註銷之駕駛執照駕車之事實，有上開違反道路交通管理事
    件通知單在卷可按，且異議人對於前開違規之事實，並不否
    認，堪認有此舉發事件。異議人則抗辯如上，經查：
    (1)按所謂行政處分，係指行政機關就公法上具體事件所為之
      決定或其他公權力措施而對外直接發生法律效果之單方行
      政行為，唯「行政機關」始得為行政處分。而所稱行政機
      關，係指代表國家、地方自治團體或其他行政主體表示意
      思，從事公共事務，具有單獨法定地位之組織。在此所指
      之「單獨法定地位之組織」者，係以具有經由中央或地方
      立法機關訂定該組織的法律、條例、通則或規程，即行政
      機關須具有「單獨之組織法規」、「獨立之編制和預算」
      以及依印信條例頒發之印信，因此交通部公路總局依據該
      局之組織條例第8條規定制定交通部公路總局各區監理所
      組織通則，規範各區監理所組織，因此各區○○○○○道
      路交通管理處罰條例（以下簡稱本條例）第92條第3項規
      定，所訂定之違反道路交通管理事件統一裁罰基準及處理
      細則，對於違反交通規則之裁決書，自屬行政處分。又為
      使行政行為遵循公正、公開與民主之程序，確保依法行政
      之原則，以保障人民權益，提高行政效能，增進人民對行
      政之信賴，特制定行政程序法。而其中該法第2 條，本法
      所稱行政程序，係指行政機關作成行政處分、第4 條規定
      ，行政行為應受法律及一般法律原則之拘束。第5 條規定
      ，行政行為之內容應明確。第6 條規定，行政行為，非有
      正當理由，不得為差別待遇。第7 條規定，行政行為，應
      依下列原則為之︰（1）採 取之方法應有助於目的之達成
      。（2）有 多種同樣能達成目的之方法時，應選擇對人民
      權益損害最少者。（3）採 取之方法所造成之損害不得與
      欲達成目的之利益顯失均衡。而行政處分亦為行政行為之
      一種，而行政行為應依下列原則為之：一、採取之方法應
      有助於目的之達成。二、有多種同樣能達成目的之方法時
      ，應選擇對人民權益損害最少者。三、採取之方法所造成
      之損害不得與欲達成目的之利益顯失均衡，行政程序法第
      七條定有明文，此即為行政法之比例原則，一般皆以此原
      則充當內在界限，就行政處分而言，亦需就具體個案，衡
      量其方法與目的間是否均衡。又行政程序法第111 條，行
      政處分有下列各款情形之一者，無效︰一、不能由書面處
      分中得知處分機關者。二、應以證書方式作成而未給予證
      書者。三、內容對任何人均屬不能實現者。四、所要求或
      許可之行為構成犯罪者。五、內容違背公共秩序、善良風
      俗者。六、未經授權而違背法規有關專屬管轄之規定或缺
      乏事務權限者。七、  其他具有重大明顯之瑕疵者。又查
      行政處分者，係指中央或地方機關就公法上具體事件所為
      之決定或其他公權力措施而對外直接發生法律效果之單方
      行政行為。行政處分之作用，在於使抽象之法律規定具體
      化，以適用於個別之事件。是設定義務之行政處分，其內
      容須明確，相對人始能正確履行其義務，於相對人不自動
      履行義務時，行政機關亦始得以行政執行之手段強制實現
      其內容。行政處分之不明確，如構成重大及明顯之瑕疵，
      行政處分亦因之而無效。
    (2)按道路交通管理處罰條例第65條：汽車所有人、駕駛人違
      反道路交通管理，經主管機關裁決後逾15日未向管轄地方
      法院聲明異議，或其聲明異議經法院裁定確定，而不依裁
      決或裁定繳納罰鍰或不繳送汽車牌照、駕駛執照者，依左
      列規定處理之：一、經處分吊銷汽車牌照或駕駛執照者，
      由公路主管機關逕行註銷。二、經處分吊扣汽車牌照或駕
      駛執照者，按其吊扣期間加倍處分；仍不依限期繳送汽車
      牌照或駕駛執照者，吊銷其汽車牌照或駕駛執照。三、罰
      鍰不繳者，按其罰鍰數額，易處吊扣汽車牌照或駕駛執照
      1個月至3個月；不依期限繳送汽車牌照或駕駛執照者，吊
      銷其汽車牌照或駕駛執照。前項第3款之汽車所有人、駕
      駛人如無汽車牌照或駕駛執照可資易處吊扣時，得就原處
      分或裁定確定之罰鍰加倍處罰；逾15日後仍不繳納者，移
      送法院強制執行。而依據同條例第92條第3項規定由交通
      部會同內政部所訂定「違反道路交通管理事件統一裁罰基
      準及處理細則」第43條規定，違反道路交通管理事件之裁
      決，應參酌舉發違規事實、違反情節、稽查人員處理意見
      及被處分人之陳述，依基準表裁處，不得枉縱或偏頗。違
      反道路交通管理事件裁決書處罰主文欄，應依基準表記明
      處罰種類，並依下列規定填註：（1）罰 鍰金額應以中文
      大寫記載明確，有增、刪、塗改之部分應加蓋處罰機關校
      正章戳。（2）沒 入處分應記明沒入物名稱、及可資辨識
      該沒入物之資料（型號、規格、尺寸等）。（3）吊 扣汽
      車牌照或駕駛執照處分，應記明應受吊扣之汽車牌照或駕
      駛執照名稱、號碼及吊扣期間。（4）吊 銷、註銷或扣繳
      汽車牌照、駕駛執照、營業小客車執業登記證等處分，應
      記明各該處分種類及標的名稱、號碼。同上細則第45條規
      定「違反道路交通管理事件，於行為人到案聽候裁決者，
      處罰機關經裁決後，應宣示裁決內容，並將聲明異議期間
      及提出書狀之機關，於宣示時一併告知，且記載於裁決書
      。違反道路交通管理事件，行為人不依規定自動繳納罰鍰
      ，或不依通知限期到案，處罰機關逕行裁決者，得不宣示
      。但應依前項規定於裁決書載明應記載事項，並送達受處
      分人。」、第46條規定「裁決書於當場宣示後交付受處分
      人，並於送達簿上簽名或蓋章；拒絕簽收者，記明其事由
      ，視同已交付。逾期不到案逕行裁決者，裁決書應於裁決
      後3 日內派員送達或掛號郵寄受處分人。派員送達者，並
      取具送達證附卷。」，其中要求監理所將處罰主文記載明
      確，目的在於符合行政法之明確原則；而異議人到期聽候
      裁決之後，監理所才有宣示裁決內容；如果異議人未依通
      知到案或繳納罰款，監理所方有逕行裁決之權力，並將裁
      決書合法送達異議人，異議人如不服，再依限提出聲明異
      議，聲明確定後，方有易處易扣吊銷駕駛執照等之執行程
      序，才是違反道路交通管理處罰事件裁決之法律正當程序
      原則。
    (3)然而違反道路交通管理事件統一裁罰基準及處理細則第61
      條（違反道路交通管理事件，受處分人於裁決後逾20日未
      向管轄地方法院聲明異議，或其聲明異議經法院裁定確定
      ，而不依裁決或裁定繳納罰鍰或不繳送汽車牌照、駕駛執
      照者，依下列規定處理：（1）罰 鍰不繳者，如受處分人
      領有有效之汽車牌照、駕駛執照時，得以新臺幣每滿1千
      元罰鍰折算易處吊扣汽車牌照、駕駛執照1 個月，不足1
      千元者以1 千元計算，但易處吊扣期限不得逾3 個月；受
      處分人仍不於15日限期內繳送汽車牌照、駕駛執照者，吊
      銷其汽車牌照、駕駛執照。（2）經 處分吊扣汽車牌照、
      駕駛執照者，按其吊扣期間加倍處分，受處分人仍不於15
      日限期內繳送汽車牌照或駕駛執照者，吊銷其汽車牌照或
      駕駛執照。（3）經 處分吊銷、註銷汽車牌照、駕駛執照
      者，由處罰機關逕行註銷。（4）經 處分吊銷、註銷執業
      登記證者，由處罰機關於裁決確定後，移送該管警察機關
      逕行註銷。（5）經 處分沒入之車輛、高音量喇叭或噪音
      器物、測速雷達感應器、攤棚、攤架者，於裁決確定後銷
      燬。（6）經 處分追繳欠費者，於裁決確定後，將裁決書
      抄本移送應收欠費之機關以憑繳欠費。同條第2 項：「前
      項第1 款之受處分人，如無汽車牌照、駕駛執照可資易處
      吊扣時，得就原處分或裁定確定之罰鍰加倍處罰，逾15日
      後仍不繳納者，移送行政執行處執行。」同法第3 項：「
      依第1 項各款所為之處罰，均應於「裁決書處罰主文內」
      填記明確，罰鍰折算易處吊扣處分之基準，並應於裁決書
      附記欄內記明；依前項規定加倍處罰罰鍰之數額、繳納期
      限，亦應於「裁決書處罰主文記明。」）之規定，將確定
      前之裁處與確定後之易處易扣吊銷等執行程序，記載在同
      一裁決書，同時送達於異議人，稱為一次性裁決原則，明
      顯與道路交通管理處罰條例第65條之母法規定相牴觸。依
      照中央法規標準法第11條，法律不得牴觸憲法，命令不得
      牴觸憲法或法律，下級機關訂定之命令不得牴觸上級機關
      之命令之規定，該細則第61條第3 項，明顯牴觸道路交通
      管理處罰條例第65條之母法規定，應為無效。
    (4)苗栗監理站逕行註銷異議人之駕駛執照，斟酌卷內移送機
      關於94年6 月15日以竹監苗字第裁54-ACV274477號裁決書
      的主文記載為：「罰鍰新台幣600 元。罰鍰限於94年7 月
      15 日 前繳納。上開駕駛執照逾期不繳送之處分：(1)自94
      年7 月16日起易處吊扣駕駛執照1 個月，並限於94年7 月
      30日前繳送。(2)94年7 月30日前未繳送駕駛執照者，自94
      年7 月317 日起易處吊銷，並逕行註銷駕駛執照。(3)駕駛
      執照吊（註）銷後，自94年7 月31日起1 年內不得重新考
      領駕駛執照。」，有移送機關94年6 月15日所為之上開裁
      決書影本在卷可證，足以認定移送機關係將違規之裁決與
      裁決確定之後行政處罰一併告知，參照前開規定，實有違
      背一般法律之原理原則。
    (5)又依據異議人於本院訊問時陳稱，其係因肇事辦理保險理
      賠之時，經保險公司告知，方知道其駕駛執照於已經註銷
      等語；而依據卷內上開竹監苗字第裁54-ACV274477號裁決
      書，異議人係因於94年4 月21日在臺北市○○路○段前，
      因有併排臨時停車之違規，而經臺北市警察局內湖分局執
      勤員警舉發，違反道路交通管理處罰條例第55條第1 項第
      4 款之違規，經移送機關裁處600 元，而未繳納，經移送
      機關逕行註銷其駕駛執照。然而一般人如果收到裁決書知
      道有上開600 元之違規未繳納會被註銷駕駛執照，衡量權
      益輕重，應會自動繳納罰鍰，而不會因600 元罰鍰不繳納
      ，甘願被吊銷職業駕駛執照及忍受1 年內不得重新考照之
      後果，因此異議人辯稱其未收到裁決書堪認為真實。
    (6)又刑事訴訟法第456 條至第486 條、第470 條對於裁判上
      之執行，依法在裁判確定後，另依據執行程序予以執行，
      並以已合法送達為前提，在裁判前、確定後均給予當事人
      救濟之機會：並對於財產罰另設規定，檢察官亦無以一紙
      指揮書同時執行死刑、有期徒刑、罰金等多項不同的程序
      。而觀原處分機關將違規之罰鍰在裁決中記載外，並將裁
      決確定後應執行易處等強制執行之程序一併記載於裁決主
      文，使當事人因違規被裁罰600 元未繳納，卻導致取得能
      力之執照因疏於繳納後被逕行註銷，並因欠缺駕駛執照而
      要下一次違反道路交通處罰條例被舉發當時或如本案例在
      辦理保險事宜方知悉駕駛執照被逕行註銷，復衍生在駕駛
      執照註銷期間駕車之違規，而造成如本件被裁罰6 萬元之
      罰鍰，原處分機關之便宜措施，實已經違背一般法律之原
      理原則，有礙
      當事人行使憲法保障上之訴訟權利。
六、因此原處分機關認異議人於案發時、地，有前開之違規事實
    ，並據之裁決如前，固非無見。然查，違反道路交通管理事
    件統一裁罰基準及處理細則第61條子法規定，應係牴觸道路
    交通管理處罰條例第65條之母法規定，而無效。而原處分機
    關認為異議人於94年4 月21日之違規，於94年6 月15日裁決
    的主文記載為：罰鍰新台幣600 元。罰鍰限於94年7 月15日
    前繳納。上開駕駛執照逾期不繳送之處分：(1)自94年7 月16
    日起易處吊扣駕駛執照1 個月，並限於94年7 月30日前繳送
    。(2)94年7 月30日前未繳送駕駛執照者，自94年7 月317 日
    起易處吊銷，並逕行註銷駕駛執照。(3)駕駛執照吊（註）銷
    後，自94年7 月31日起1 年內不得重新考領駕駛執照等裁決
    ，應自有未經授權，就缺乏事務權限之事件，作成外觀上具
    有明顯重大瑕疵之行政處分之情形。揆諸首開行政序法第
    111 條第6 款、第110 條第4 項等規定，異議人之上開逕行
    註銷駕駛執照之處分應屬自始、當然、確定無效，既屬無效
    之行政處分，異議人自無從循撤銷訴訟之行政爭訟途徑求予
    撤銷，亦無起訴請求撤銷之必要。既然逕行註銷駕駛執照係
    無效之行政處分，原處分機關依據道路交通管理處罰條例第
    21 條 之1 第1 項第1 款（如果成立，亦應是第5 款）規定
    ，遽予裁處異議人罰鍰新臺幣600 元應依法無據。本件異議
    為有理由，爰撤銷原處分，另諭知異議人不罰之裁定。
七、據上論結，應依道路交通案件處理辦法第20條前段，裁定如
    主文。
中    華    民    國    95    年    1     月    3     日
                  交通法庭      法  官  張珈禎
右正本證明與原本無異。
如不服本裁定應於送達後5 日內向本院提出抗告狀。
                                書記官  黃雅琦
中    華    民    國    95    年    1     月    3     日


司法院資訊處製作；財團法人民間司法改革基金會備份。
